【裁判字號】    89,訴,293
【裁判日期】    900409
【裁判案由】    確認債權不存在等
【裁判全文】
臺灣板橋地方法院民事判決  八十九年度訴字第二九三號
    原      告  丙○○
                乙○○
    共      同
    訴訟代理人  林亦書律師
    複  代理人  李建賢律師
    被      告  甲○○      住台北市○○路○段三巷二號
    訴訟代理人  連一鴻律師
    複  代理人  丁○○      住台北市○○○路○段二十五號三樓之三
右當事人間確認債權不存在等事件，本院判決如左：
        主  文
被告不許就本院八十四年度票字第三九三一號、第三九三二號、第三九三三號聲請人
甲○○與相對人余聰間准予本票強制執行之確定裁定為強制執行。
訴訟費用由被告負擔。
        事  實
甲、原告方面：
一、聲明：如主文所示。
二、陳述：
（一）被告於  鈞院八十八年度執字第八一一○號強制執行事件所提之執行名義為鈞
      院八十四年度票字第三九三一號、三九三二號、三九三三號民事裁定，此一民
      事裁定所依據之本票（下稱系爭本票），咸屬偽造，因原告之先父余聰生前目
      不識丁，並無書寫能力，殊無簽發本票予被告之可能。
（二）縱認系爭本票係訴外人余聰所簽發，惟被告稱系爭本票係伊借款給訴外人余聰
      ，余聰因而簽發給被告，亦與事實不符，余聰從來沒有向被告借款。
（三）對被告抗辯之陳述：
    (1)余聰於被告聲請前揭本票准予強制執行裁定之際，已屆八十高齡，且目不識丁
      ，就該裁定究為何物，可謂全然無知，更遑論利用司法為抗告或訴請確認本票
      債權不存在。縱其始終不知為法律上之主張或抗辯，然此單純沈默之行為，自
      不生默示系爭本票債權確屬真正之效力，況本票裁定本身，原無實質確定力。
    (2)本件原告爭執者為一百五十萬元之本票債權不存在，而系爭本票之發票日及到
      期日皆在八十二、三年間，其金額與日期顯與被告所稱請求調閱之二十五萬元
      支票有別。
三、證據：提出戶籍謄本、本院八十五年民執字第一○九○號債權憑證影本等件為證
    。
乙、被告方面：
一、聲明：
（一）原告之訴駁回。
（二）訴訟費用由原告負擔。
二、陳述：
（一）原告之被繼承人余聰早於民國六十九年開始，即陸續向被告借款，原均係書立
      借據為憑證，迄至八十二、三年間，才簽發系爭五張本票予被告，而換回原書
      立之借據。嗣余聰並未還錢，被告始於八十四年間聲請本票准予強制執行之裁
      定。余聰於接到該三件裁定後，並未就該裁定提起抗告，亦未於二十日內提起
      本票係偽造或變造之確認之訴，是原告主張該本票系偽造，且余聰與被告間無
      任何債權債務存在，並無可採。
（二）臺灣省合作金庫三重支庫發票人天一同實業有限公司、帳號八二四四一四、票
      號九一四八四六、發票日六十九年五月十一日、面額新臺幣二十五萬元支票，
      即係余聰向被告所借款項之一。
（三）系爭本票確為余聰親簽，印文亦係余聰所有，此有余聰於八十三年九月十日在
      林茂松大律師見證下親筆簽名及蓋章所書立之承諾書可稽，亦與余聰於六十三
      年在臺北地方法院六十三年度訴字第一六○九號訊問筆錄中之簽名相符。
三、證據：提出承諾書、臺北地方法院訊問筆錄為證，並請求向臺灣省合作金庫三重
    支庫調閱發票人天一同實業有限公司、帳號八二四四一四、票號九一四八四六、
    發票日六十九年五月十一日、面額新臺幣二十五萬元支票之正反面影本，及該支
    票係由何人於何銀行帳號提示，及本院八十四年度票字第三九三一、三九三二、
    三九三三號民事裁定。
丙、本院依職權調閱八十八年度執字第八一一○號強制執行卷宗。
        理  由
壹、程序方面：
一、按執行名義無確定判決同一之效力者，於執行名義成立前，如有債權不成立或消
    滅或妨礙債權人請求之事由發生，債務人亦得於強制執行程序終結前提起異議之
    訴，強制執行法第十四條第二項定有明文。本件執行名義為本票准予強制執行之
    裁定，屬無實體上確定力之執行名義，債權人取得執行名義前，債務人無主張實
    體上抗辯之機會，而原告為系爭本票裁定相對人余聰之繼承人，並為本院八十八
    年度執字第八一一○號強制執行事件之債務人，且強制執行程序並未終結，是原
    告提起異議之訴，自屬有據。
二、次按訴狀送達後，原告不得將原訴變更或追加他訴，但請求之基礎事實同一者，
    不在此限，民事訴訟法第二百五十五條第一項第二款亦有明定。查本件原告起訴
    狀載為「為訴求確認債權不存在及執行異議之訴」等語，訴之聲明為確認本票債
    權不存在，嗣雖變更訴之聲明為被告不許就本院八十四年度票字第三九三一號、
    第三九三二號、第三九三三號聲請人甲○○與相對人余聰間准予本票強制執行之
    確定裁定為強制執行。惟查其基礎事實同一，即均為系爭本票債權是否存在，依
    首揭說明，應予准許。
貳、實體方面：
一、原告起訴主張：本院八十八年度執字第八一一○號強制執行事件所提之執行名義
    八十四年度票字第三九三一、第三九三二、第三九三三號民事裁定，此一民事裁
    定所依據之本票係偽造而來，並非訴外人余聰所親自簽發，且縱認該本票係余聰
    所簽發，惟余聰與被告間並無借貸關係存在，該本票之債權不存在，爰提起本件
    異議之訴，請求判決被告不許就本院八十四年度票字第三九三一號、第三九三二
    號、第三九三三號聲請人甲○○與相對人余聰間准予本票強制執行之確定裁定為
    強制執行。被告則以：系爭本票確為訴外人余聰親自簽發，因余聰自六十九年開
    始，陸續向被告借款，原均係書立借據為憑證，迄至八十二、三年間，才簽發系
    爭五張本票予被告，而換回原書立之借據。嗣余聰並未還錢，被告始於八十四年
    間聲請本票准予強制執行之裁定等語資為抗辯。
二、經查：
（一）原告固否認系爭本票為訴外人余聰所親自簽發，惟依余聰於八十三年九月十日
      在林松茂律師為見證人下所簽之承諾書，及八十三年八月二十七日在臺灣臺北
      地方法院證人訊問筆錄上之簽名觀之，其筆法、運勢與系爭本票上發票人余聰
      之簽名均屬相同，當係同一人所書寫無訛，縱使余聰目不識丁，然非目不識丁
      即無法書寫自己姓名，是原告主張系爭本票係偽造而來，尚不足採。
（二）惟「按票據執票人自認其執有票據之原因為消費借貸時，對其已交付借款事實
      ，應負舉證責任。本件上訴人主張系爭本票七張之債權（借款）不實在，提起
      本件訴訟，請求確認被上訴人之系爭本票債權不存在，被上訴人既自認系爭本
      票係上訴人向伊借款所簽發，自應就借款已交付之利己事實負舉證責任。」最
      高法院七十六年度台上字第一五號裁判意旨可資參照。則本件被告自認其執有
      系爭本票之原因為消費借貸關係，自應由執票人之被告對已交付借款之事實，
      負舉證責任。惟被告並未能提出其與發票人余聰之間已交付借款之證據，其所
      請求調閱之臺灣省合作金庫三重支庫發票人天一同實業有限公司、帳號八二四
      四一四、票號九一四八四六、發票日六十九年五月十一日、面額新臺幣二十五
      萬元支票之正反面影本，及該支票係何人於何銀行提示，並謂該筆二十五萬元
      之金額，即為被告借給余聰之借款其中一筆等情。惟經該行函復已逾十年保存
      期限，資料均已銷燬不存在，無法提供，有該行九十年一月十一日（八九）合
      金重營第六八一七號函在卷可稽。況縱使該二十五萬元之支票確係余聰所提示
      ，然該張支票發票日為六十九年五月十一日，而系爭本票發票日則為八十二、
      三年間，時間相隔十餘年；且金額相差甚大，難認該二十五萬元之支票即為系
      爭本票所表彰之借款債權。至被告辯稱余聰於收受系爭本票裁定後並未抗告云
      云，亦無從認定此種消極不作為，即屬余聰默示承認系爭本票債權之存在。
三、綜上所述，原告提起本件異議之訴，請求判決被告不許就本院八十四年度票字第
    三九三一號、第三九三二號、第三九三三號聲請人甲○○與相對人余聰間准予本
    票強制執行之確定裁定為強制執行，為有理由，應予准許。
四、本件事證已臻明確，兩造其餘攻擊、防禦方法及舉證，於本件判決結果不生影響
    ，爰不一一論列，附此敘明。
據上論結：原告之訴為有理由，依民事訴訟法第七十八條，判決如主文。
中      華      民      國    九十      年      四      月      九      日
                                臺灣板橋地方法院民事第三庭
~B法  官  李君豪
右正本係照原本作成
如對本判決不服應於送達後二十日內向本院提上訴。
中      華      民      國    九十      年      四      月      九      日
~B書記官   吳美瑤


司法院資訊處製作；財團法人民間司法改革基金會備份。
